臺灣士林地方法院民事判決
110年度訴字第1309號
原      告  楊陳寶貴
            黃淑慎  

            陳詩涵  
            陳瑞臨  
            楊文靜  
            張紫燕  
            陳世文  
            陳季鵬  
            何燕玲  
            何書蕾  
            陳美壽  

            張芷茜  
            華泰商業銀行股份有限公司


上列一人之
法定代理人  賴昭銑  
原      告  胡玉鳳  
            陳淑華  
            陳紅娟  
            中鼎資產股份有限公司

上列一人之
法定代理人  魏家鑫  

共      同
訴訟代理人  陳明宗律師
複 代理 人  王振屹律師
            蔡爵陽律師
被      告  王麒麟  
            王麒達  
            王碧霞  
共      同
訴訟代理人  莊國禧律師
上列當事人間租佃爭議事件，本院於民國111年11月8日言詞辯論
終結，判決如下：
    主  文
確認兩造間就臺北市○○區○○段○○段○○地號土地之臺北市○○區○○○○
○○號私有耕地三七五租約之耕地租賃關係不存在。
被告應將前項土地如附圖一標示C部分之地上物畜禽舍拆除及如
附圖二標示E部分之農作物及雜物清除，並將上開C、E部分占用
土地返還予原告及其他全體共有人。
原告其餘之訴駁回。
訴訟費用由被告負擔百分之九十五，餘由原告負擔。
本判決第二項所命給付於原告以新臺幣壹仟陸佰伍拾柒萬元為被
告供擔保後，得假執行。但被告如以新臺幣肆仟玖佰陸拾玖萬玖
仟肆佰肆拾元為原告預供擔保，得免為假執行。
原告其餘假執行之聲請駁回。
    事實及理由
壹、程序事項
本件原告主張被告不自任耕作，兩造耕地租賃關係不存在等情
  ，既為被告所否認，而生法律關係之不明確，且此項危險得以
  確認判決除去，則原告對之提起確認之訴，自具有確認利益，
  合先敘明。
本件原告原起訴聲明第2項請求：被告應向臺北市○○區○○○地○○○
  ○○○○○○區○○段○○段00地號土地（下稱系爭土地）之士林區溪沙
  字第14號耕地租約（下稱系爭租約）註記，嗣撤回、減縮該項
  聲明及請求(見本院卷二第94-95頁）。另追加主張：系爭土地
  前於民國100年間已變更為非農地，是系爭租約已無耕地三七
  五減租條例（下稱減租條例）之適用，且被告有種植非租約作
  物而亦屬不自任耕作等法律關係及原因事實(見本院卷二第87
  、96、171頁)，並補充、更正及變更被告應騰空返還土地之面
  積，及應拆除、清除之地上物、農作物及雜物【見本院卷一第
  258頁(前)、卷二第274-275頁(後)】，核均經被告同意(見本
  院卷二第88、172頁)，且均屬於與系爭租約或返還系爭土地有
  關之同一事實，合於民事訴訟法第255條第1項規定，應予准許
  。
貳、實體事項
原告主張：㈠訴外人陳懿辕雖曾於73年12月26日將系爭土地如附
  圖一標示A至D部分（下稱系爭原告主張租約土地）與被告之被
  繼承人王登賜簽訂系爭租約。惟被告至少自94年起即開始在系
  爭原告主張租約土地上一部地區，堆積與農作無關之雜物及垃
  圾，並逐年擴大，復曾於附圖一標示B附近範圍興建一非農用
  之鐵皮建物（下稱系爭鐵皮屋），且現於附圖一標示A、C部分
  仍建有其等興建之非農用地上物貨櫃屋（下稱系爭貨櫃屋）、
  木頭搭建之雞舍（下稱系爭雞舍），僅使用少部分系爭原告主
  張租約土地從事農作，甚且未經出租人同意，將本應種植稻穀
  農用之其少部分從事農作之系爭原告主張租約土地，變更為種
  植竹子、芭樂、百香果及火龍果之用，有不自任耕作之情事，
  是依減租條例第16條規定，系爭租約已歸於無效。㈡又被告自1
  02年起至109年止，依系爭租約應繳地租共計新臺幣（下同）8
  萬1816元，均全未繳納，已積欠地租達2年，而伊等於起訴前
  已委請訴外人郭志祥於數年前，口頭向被告限期催討積欠之租
  金，並於起訴後，再次發函催告被告繳納，被告仍未為繳納。
  且被告至少自108年11月6日起讓系爭原告主張土地呈現荒蕪而
  消極不為耕作，而呈現主觀上放棄耕作權之狀態，伊等已依減
  租條例第17條第2、3、4款規定以起訴狀繕本送達被告終止系
  爭租約，是系爭租約已生終止效力。㈢另系爭土地前已於100年
  經都市計畫公告劃設為住宅區，原系爭租約並於103年12月31
  日屆滿，再為續訂、變更之系爭租約自104年1月1日起，實僅
  係租用非農地為耕作使用之一般租賃契約，而無減租條例無條
  件續約規定之適用，是系爭租約租期當已於109年12月31日屆
  期。系爭租約既有上開終止或消滅事由，伊等自得擇一訴請確
  認系爭租約不存在，並依民法第767條中段、第821條規定，請
  求已屬無權占有之被告將系爭原告主張租約土地騰空返還等語
  。並聲明：⒈確認兩造間系爭租約之耕地租賃關係不存在。⒉被
  告應將如附圖一標示A、C所示地上物拆除、標示D所示農作物
  及雜物清除，將系爭原告主張租約土地返還予原告及其他全體
  共有人。⒊上項聲明，願供擔保，聲請宣告假執行。
被告則以：㈠系爭租約實際出租之土地（下稱系爭租約土地）範
  圍應僅有如附圖二標示E部分所示部分（下稱系爭被告主張租
  約土地），並未及系爭原告主張租約土地範圍之大。㈡原告所
  指垃圾及雜物，實為枯葉等肥料、翻土及農用之塑膠物品，浴
  缸亦為集水之用，僅極少數為水泥塊、碎石磚存在，難認有不
  自任耕作。㈢系爭鐵皮屋係伊於鄰地搭蓋，並未占用系爭租約
  土地範圍，且已於110年6月間經伊等拆除，拆除前亦僅供放置
  農具、肥料與農作物品，非供農用以外用途。至系爭貨櫃屋非
  伊等所有，且坐落於系爭租約土地範圍外。另系爭雞舍僅為附
  屬建物，除每年春夏供圈養雞隻使用，亦屬農作用途，其餘時
  間則係作為放置農具、肥料之倉庫，並非廢棄不用，且伊等均
  同時於其上面搭建絲瓜棚架種植絲瓜均有農作。㈣再者，變更
  農作係指變更使用目的如改做畜牧，系爭租約沒有限制只能種
  植稻穀，伊等種植果樹仍屬農作，此等變更並非不自任耕作之
  情事，且原告所提照片僅小地方拍攝，為系爭土地之一小角落
  ，伊等實際上均有種植果樹，並無任其荒蕪，放棄耕作權。㈤
  鐘啟明曾經出租人委託代為收取系爭租約之土地租金每年5000
  元，伊等均有繳納，並無未繳或未繳足之情形，縱認伊等繳納
  不足，該部分租金亦已罹於時效，且原告亦應先催告伊等補足
  ，不得逕行終止系爭租約。而伊等已提出原告主張之不足租金
  ，係原告拒收，受領遲延，被告並無遲繳租金。且原告未曾商
  請郭志祥拜訪伊等，請伊等給付租金或終止系爭租約，原告終
  止系爭租約並未由全體出租人為意思表示，終止不生效力。㈥
  伊等於訂立系爭租約後，自始均將系爭土地供農作使用，系爭
  租約效力，應不受都市計畫嗣後變更影響等語，資為抗辯。並
  聲明：⒈原告之訴及假執行聲請均駁回。⒉如受不利判決，願供
  擔保，聲請宣告免為假執行。
兩造協議簡化之不爭執事項（見本院111年11月8日言詞辯論筆
  錄，本院並依論述需要，調整其順序或簡化其文字用語，且刪
  除兩造各自表述部分）：　
㈠系爭土地標示：
⒈系爭土地現為原告（陳懿轅系統）及訴外人陳欣隆（陳聰敏系
  統）、陳俞安、陳芝立（上二人為陳聰敏、翁雙系統）、陳筱
  婷、陳建維（上二人為陳聰慧系統，又上除原告以外稱陳欣隆
  等5人）所共有。
⒉系爭土地面積為1萬8079平方公尺，公告現值為每平方公尺2萬8
  500元。系爭土地110年10月19日不動產登記查詢資料如本院卷
  一第182-191頁所示。
⒊系爭土地60年間之原始地主為陳懿轅、陳聰慧、陳聰敏。系爭
  土地異動索引如本院卷一第288-300頁所示；110年11月18日不
  動產查詢資料如本院卷一第304-313頁所示；人工土地登記簿
  如本院卷一第328-345頁所示。
⒋系爭土地原所有權人陳世文已於110年3月9日將系爭土地應有部
  分以夫妻贈與移轉原告陳紅娟（如本院卷一第299頁）。另系
  爭土地原所有權人即陳淑惠、陳淑貞已於110年5月10日將所有
  權以買賣移轉登記予原告中鼎資產股份有限公司（如本院卷一
  第300頁）。
⒌系爭土地之土地登記簿登載地目為「田」。系爭土地最早都市
  計畫為45年5月26日公告之「士林都市計畫」，57年7月1日改
  為士林區，59年7月4日公告實施為「陽明山管理局轄區主要計
  畫案」，並於該計畫案將系爭土地劃設為農業區及道路用地，
  82年1月5日方變更為「娛樂區」；100年6月8日又變更為「住
  宅區」。系爭土地目前都市計畫使用分區編定為住宅區，如本
  院卷二第82頁原證5所示。
⒍本院曾函請臺北市都發局函查系爭土地何時納入都市計畫，納
  入後歷來之使用分區編定相關事項，具覆如本院卷二第188-18
  9頁所示。內載：…就有關系爭土地何時開始實施都市計畫部
  分，就該筆地號之都市計畫歷程說明如下：㈠本府59年7月4日
  府工二字第29248號公告「為陽明山管理局轄區主要計劃乙案
  」劃設為「農業區及道路用地」。㈡本府82年1月5日府工二字
  第00000000號「擬（修）訂社子島地區主要計畫案」變更為「
  娛樂區」。㈢本府100年6月8日府都規字第10033853200號「變
  更臺北市士林社子島地區主要計畫案」變更為「住宅區（細部
  畫尚未完成，尚未能准許依變更後計畫用途使用，但是否在道
  路用地公共設施用地應依建築線或俟地籍測量分割後，再確定
  ）」等語。
㈡系爭租約：
⒈系爭土地原地主之一即原告或其前手之被繼承人陳懿轅曾於73
  年12月26日與被告之被繼承人王登賜就系爭土地其中一部分訂
  有系爭租約。系爭租約如本院卷一第264頁原證1所示。
⒉原告因繼承或買賣不破租賃受讓而成為系爭租約之出租人。
⒊系爭租約於士林區公所之耕地租約登記簿如本院卷一第50-52頁
  所示。上載系爭土地面積為1萬8079平方公尺，系爭租約土地
  面積為：2328平方公尺，租額487公斤（如本院卷一第50頁）
  。租期經多次延展，最後一次延展租期為104年1月1日至109年
  12月31日（如本院卷一第51頁）。
⒋本院前曾囑託士林地政事務所會同兩造，就各自主張租約土地
  範圍於110年12月10日進行現場測量（下稱系爭測量），並製
  成複丈成果圖如本院卷一第514-516頁所示。其中附圖一為系
  爭原告主張租約土地之位置，面積範圍；附圖二則為被告所指
  系爭被告主張租約土地位置、面積範圍。
⒌系爭租約係約定正產物為「稻穀」，收獲產量為1299公斤。系
  爭原告主張租約土地範圍內，被告現況僅種有竹子、芭樂、百
  香果及火龍果，並未種有稻穀。
⒍系爭租約出租人之一之何書蕾曾於108年10月24日向臺北市政府
  產業發展局（下稱產發局）申請農地農用證明，遭該局現場勘
  查後，認：系爭土地係臺北市都市計畫實施前之農業用地，都
  市計畫實施後系爭土地已變更為非農業用地。本局108年11月6
  日至系爭土地勘查，系爭土地種植蔬果類，另有數間建物，合
  計面積超出45平方公尺，均未檢附合法證明檔案，核有農業用
  地作農業使用認定及核發證明辦法第5條第4款規定不得認定為
  作農業使用情形，而駁回申請。該局108年11月18日函如本院
  卷一第268-269頁所示。
⒎何書蕾其後乃主張承租人長達2年半時間堆置工程廢棄物於系爭
  租約土地，未作農業使用，違反減租條例第16條應自任耕作之
  規定，而於109年11月26日向臺北市士林區公所申請註銷租約
  登記（如本院卷一第100頁）。
⒏農業用地作農業使用認定及核發證明辦法第5條規定：「農業用
  地有下列各款情形之一者，不得認定為作農業使用：農業設
  施或農舍之興建面積，超過核准使用面積或未依核定用途使用
  。本條例89年1月26日修正公佈施行前，以多筆農業用地合併
  計算基地面積申請興建農舍，其原合併計算之農業用地部分或
  全部業已移轉他人，致農舍坐落之農業用地不符合原申請興建
  農舍之要件。現場有阻斷排灌水系統等情事。現場有與農業
  經營無關或妨礙耕作之障礙物、砂石、廢棄物、柏油、水泥等
  使用情形」等語（本件上項農業局認定依據是第4款）。
㈢系爭調解：
⒈系爭租約出租人曾於系爭租約最後一次登記延展租期後之110年
  2月，向臺北市政府耕地租佃委員會（下稱租佃委員會）就系
  爭租約紛爭申請調解（下爭系爭調解）。調解申請書如本院卷
  一第24-75頁所示。申請書記載：系爭租約出租人訴求註銷系
  爭租約（如本院卷一第25頁）。
⒉租佃委員會曾於110年3月26日召開調解會議（下稱系爭0326調
  解），調解會議筆錄如本院卷一第12-14頁；會議紀錄如本院
  卷一第78-80頁；會議出席相關資料即委託書、簽到簿、開會
  通知單如本院卷一第82-99頁所示。
⒊系爭0326調解中，系爭租約出租人陳述為：承租人未作農業使
  用，堆置非農業相關物品，產發局無法核發農地農用證明書，
  造成出租人需繳交鉅額遺產稅及增值稅，承租人違反減租條例
  第16條應自任耕作之規定，本件應予註銷租約等語。被告則陳
  述：現以耕作維生；水池為灌溉用水，無其他用途；鐵皮建物
  為放置農具、堆肥料使用，可配合清除，請求續訂租約；調解
  決議如下：本案雙方意見不一致，調解不成立，擇期召開調處
  會議等語。
⒋租佃委員會曾於110年4月22日召開調解會議（下稱系爭0422調
  解），調解會議筆錄如本院卷一第16-18頁、會議紀錄如本院
  卷一第104-106頁；會議出席相關資料即委託書、簽到簿、開
  會通知單如本院卷一第108-131頁所示。系爭0422調解中，系
  爭租約出租人陳述為：地主辦理所有權移轉登記時需申請農地
  農用證明，佃農換約時應該也要申請農地農用證明才可續約。
  另外現況鐵皮建物已拆除，惟地上仍鋪水泥，面積很大，堆置
  物品，需機具才能移除。為解決爭議，出租人願意依公告現值
  10％補償承租人，以終止租約。被告則陳述：鐵皮建物已拆除
  ，確實作農業使用。補償部分可以考慮但需與其他租約同條件
  一併處理。調處決議為：本案請雙方再進行內部意見整合，另
  行擇期召開全筆土地上7件租約調解調處會議。
⒌租佃委員會曾於110年9年23日召開調解會議（下稱系爭0923調
  解），調解會議筆錄如本院卷一第20-22頁所示；會議紀錄如
  本院卷一第138-143頁；會議出席相關資料即委託書、簽到簿
  、開會通知單如本院卷一第144-166頁所示。系爭0923調解中
  ，系爭租約出租人陳述為：38年迄今，減租條例已不合時宜，
  出租人面臨兩大問題：1.承租人未作農業使用，地主無法取得
  農地農用證明，致繳納鉅額遺產稅及主地增值稅。2.承租人等
  待開發，無耕作意願，已失原保護佃農之立法意旨，願意採和
  解方式處理，依公告土地現值10％給予承租人補償以終止租約
  。被告則陳述：均有自任耕作，如要終止租約，出租人應依減
  租條例規定給予補償。調處決議如下：承租人主張有自任耕作
  ，惟出租人仍認承租人有不自任耕作之情事，本案雙方意見不
  一致，調處不成立，全案由本市耕地租佃委員會依法移送法院
  審理。
⒍系爭租約出租人中之何書蕾為租佃委員會委員，故於系爭調解
  中均迴避不參與（如本院卷一第22頁）。
㈣系爭土地現況：
⒈系爭土地與相鄰同段98地號土地（下稱系爭98號土地）邊界（
  按即附圖一B部分附近），前於系爭會勘前，曾經被告興建系
  爭鐵皮屋，系爭鐵皮屋拆除前之108年間由圍籬外往耕地內拍
  攝之照片如本院卷一第266頁所示。
⒉系爭鐵皮屋主要係坐落系爭98號土地上。
⒊系爭鐵皮屋已於110年6月間經被告拆除，現場目前僅遺留部分
  水泥基座於系爭原告主張租約土地相鄰土地上，其位置如本院
  卷一第514頁系爭原告複丈圖B部分所示。
⒋系爭鐵皮屋拆除前並未接通水電，亦未設立門牌，且系爭鐵皮
  屋拆除前並無人居住。
⒌系爭調解程序前，臺北市政府產業發展局為查明原告方申請註
  銷登記相關事實曾就系爭土地現場於109年12月9日進行會勘（
  下稱系爭會勘），主辦單位製作之會勘紀錄如本院卷一第60頁
  所示（下稱系爭會勘紀錄）。
⒍系爭會勘紀錄內載：系爭租約耕作範圍內種有竹子、芭樂、百
  香果、火龍果等作物，並有1個水池及1座鐵皮建物（按即系爭
  鐵皮屋）堆放物品，該建物坐落本租約富安段1小段99地號及
  鄰地富安段1小段98地號之間。且記載：系爭原告主張租約土
  地無核發核可農業設施紀錄等語。
⒎系爭會勘曾拍攝照片如本院卷一第61頁所示，其內顯示：會勘
  時現場有一系爭鐵皮屋及水池。
⒏系爭會勘曾拍攝照片如本院卷一第63頁所示，其內顯示：會勘
  時現場土地尚有竹子、火龍果、百香果、芭樂作物。
⒐系爭會勘並附有空照圖如本院卷一第65頁所示。
⒑系爭會勘後，被告曾於110年3月2日提出說明書如本院卷一第66
  頁所示。內載：該耕地係由祖輩佃租迄今餘百年，每年該繳
  之租金從未逾期，且被告係以耕作維生，對出租人願將土地出
  租耕作維持一家之生計，真心感激，故百年來均用心照顧土地
  ，除種植外從未另作其他用途。系爭會勘可見種有火龍果、百
  香果、芭樂、竹子等農作物，確實是在土地上耕作。耕地挖
  水池，係因多年來天氣越來越熱，水源越來越乾枯，為了保持
  讓農作物有水可用不得不挖，於下雨時備水，以備乾旱時能有
  水用，各單位會勘時，應有看見水池內並未養殖任何動物，因
  該水池只為灌概用而非有其他用途。有關鐵皮建物部分，該
  鐵皮建物係蓋在同段98地號上，因該鐵皮屋已蓋很久，社子島
  土地地界又有嚴重位移，所以在這次會勘時，被告才知有一小
  部份水泥地卡到系爭原告主張租約土地，鐵皮屋也是為放農具
  等才興建，並非被告故意違規使用，若故意違規使用怎會只有
  一小部分水泥地卡在系爭原告主張租約土地上，而非整間鐵皮
  屋均蓋在其上？此真是無心之過，請出租人諒解，將盡快把水
  泥地清除完畢。系爭原告主張租約土地確係被告百年來一家
  生計來源，被告僅係單純農夫法令不懂，以為沒水挖水池蓄水
  ，農具無處可放，在隔壁土地蓋一小間鐵皮屋放農具、堆肥料
  等，怎知會有超界問題等語。
⒒系爭土地範圍內尚有系爭貨櫃屋，位置面積如附圖一標示A部分
  所示。但是否位於系爭原告主張租約土地範圍內，兩造有爭議
  。
⒓系爭貨櫃屋是否為被告所設置，兩造有爭議。
⒔系爭租約土地內尚有系爭雞舍，位置面積附圖一標示C部分所示
  。
⒕系爭雞舍為被告約20年前所設置，其目的為圈養雞隻使用，現
  在仍未廢棄。
⒖系爭原告主張租約土地範圍內亦有農作區域（下稱系爭農作區
  ），位置面積大致如附圖一標示D部分所示。
⒗系爭測量現場所拍攝之系爭原告主張租約土地照片如本院卷一
  第422-440頁；如本院卷一第452-458頁所示。相關：
①如本院卷一第422、426、428頁所示為系爭貨櫃屋所在位置。其
  中第426頁上下方有種蔬菜位置，均非系爭租約土地範圍內。
  然系爭貨櫃屋占用位置是否為系爭租賃土地範圍，則有爭議。
②如本院卷一第424、430、432、458頁所示為系爭雞舍所在位置
  。
③如本院卷一第434頁（同如本院卷一第452頁下方）、第436頁（
  地面堆放雜物、櫃子雜物）所示為系爭鐵皮屋拆除後水泥基座
  位置（即附圖一標示B位置所在）。其內顯示：系爭鐵皮屋殘
  留部分均破敗，且遺留一個櫃子，內均為雜物。
④如本院卷一第438頁（上方照片同如本院卷一第454頁上方）所
  示為位於附圖一標示B範圍右側。然部分是否占用系爭98地號
  ，有無占用系爭租約範圍內，兩造有爭議。其上方照片顯示：
  有一棚架，上無農作，僅有枯枝留存。
⑤承上，另下方照片顯示：有一個農用機械及籃子，還有一個芭
  樂果樹。
⑥如本院卷一第440頁所示為系爭農作區位置即附圖一標示D東北
  方向。其上方照片顯示：有一個水塔，另下方照片亦係位於系
  爭農作區內，其內顯示：有一個大型鐵桶及籃子，地面上鋪有
  地毯或板子。
⑦如本院卷一第452頁上方所示為附圖一標示B下方位置，但有無
  占用系爭租約範圍，兩造有爭議。又照片中確實擺放有肥料、
  塑膠籃、塑膠桶數個。
⑧如本院卷一第454頁下方圖四為系爭農作區位置。其中有部分果
  樹，果樹下方有枯枝枯葉，且有一個浴缸。
⑨如本院卷一第456頁為系爭農作區位置。
⒘系爭租約土地上111年7月間之照片如本院卷二第202-224頁所示
  。相關：
①如本院卷二第202-208頁照片顯示：系爭租約土地部分種有火龍
  果作物。
②如本院卷二第210-218頁照片顯示：系爭租約土地部分種有芭樂
  作物，其果實上包有塑膠套。
③如本院卷二第220-222頁照片顯示：系爭租約土地部分種有南瓜
  作物。
④如本院卷二第224頁照片顯示：系爭租約土地部分種有竹林作物
  。
⒙系爭原告主張租約土地上80年至108年之臺北市歷史圖資展示系
  統之航測影像圖如本院卷二第232-243頁所示。相關：
①系爭租約土地上80年之航測影像圖如本院卷二第232頁所示。其
  內顯示：系爭租約土地之左上方（98地號內）可見一小型建物
  （位於現場原系爭鐵皮屋位置附近）；租賃範圍內為耕作使用
  ，耕作範圍上方延伸至系爭98號土地，下方延伸至同段系爭10
  0-10號土地。
②系爭租約土地上91年之航測影像圖如本院卷二第233頁所示。其
  內顯示：左上方之建物經擴建（白色屋頂）建物，且絕大部分
  坐落相鄰之系爭98號土地。用途為何，無法看出。
③系爭租約土地上94年之航測影像圖如本院卷二第234頁所示。其
  內顯示：左上方之建物再次擴建，並有部分已建築於系爭租約
  土地土地上（紅色屋頂部分）。
④系爭租約土地上96、98、100、101、102、104、106、108年之
  航測影像圖依序如本院卷二第235、236、237、238、239、240
  、241、242頁所示。
㈤租金繳納：
⒈被告曾將系爭租約之租金交付鍾啟明代書收受。
⒉原告出租人除何書蕾曾由鍾啟明處收受系爭土地承租人繳納租
  金之分配款外，其餘原告有無收受，兩造有爭議。
⒊鍾啟明所制作及相關出租人於其上署名簽收之自103年至109年
  度之租金收取明細表；及鍾啟明向所列出租人或其代表人分配
  時之匯款單據如本院卷二第124-153頁被證2所示。故鍾啟明客
  觀上確實曾向部分出租人為所收取租金之匯款。又系爭收取列
  表上記載每年租金為1萬8200元。
⒋被告曾將110年度租金9740元，於111年1月27日，交付何書蕾之
  配偶郭志祥收取，租金收據如本院卷二第154頁被證3所示。本
  案出租人確實有委託郭志祥收取該筆租金。
⒌被告現執有其上落款日期為102-109年間，記載由鍾啟明代書簽
  署之轉交租金及委託費用簽收單如本院卷一第490-504頁被證1
  所示。該單據係由鍾啟明製作並用印後，交付被告持有。其上
  內容均記載：鍾啟明按年收取租金5000或5800元，總計收取5
  萬0600元。
⒍本院曾依原告聲請向臺北市政府函查90年起至110年間臺北市出
  租耕地佃租之實物地租折徵代金標準，稻穀每公斤折繳價格為
  何，經函覆如本院卷二第36-38頁所示。
⒎系爭租約約定租金為487公斤稻穀。另臺北市政府110年11月間
  公告實物地租折徵代金標準價格為稻榖價格為每公斤折徵20元
  ，如本院卷二第14頁附件、第36-38頁所示。系爭原告主張租
  約土地經折算租金自102至109年間每年應繳付租金之總額依序
  為9740元、9740元、1萬714元、1萬714元、1萬1201元、9740
  元、9740元及1萬227元，共計8萬1816元。被告自102年起至10
  9年間，每年託付代書租金為繳付5000元或5800元不等，總計
  共委繳5萬0600元。
⒏原告曾於111年9月7日寄發存證信函給被告，內容催繳原告認定
  102至109年間未繳足之租金3萬1216元，92至102年為9萬3991
  元，並表示同年月12日會派人去收。但屆期原告有無往取，兩
  造有爭執。
⒐依系爭租約約定，自起訴前5年即106至110年繳納租金不足部分
  為2萬0908元。被告於111年9月19日當庭提出現金2萬0908元，
  但原告並未提出得受款之帳戶。
㈥終止契約：
⒈原告之一何書蕾曾以如本院卷一第258頁之110年11月9日之準備
  書狀內表達以被告放棄耕作權，非因不可抗力繼續1年不為耕
  作及地租積欠達2年之總額表示終止系爭租約，而該書狀係於1
  10年11月11日（原告何書蕾自己送達）送達被告。
⒉何書蕾之訴訟代理人陳律師，係於110年11月15日始取得何書蕾
  以外其他原告之訴訟代理權，委任狀如本院卷一第412-418頁
  所示。
㈦上開事實，業據兩造提出與其主張相符之卷內相關文書資料為
  證，且為兩造所不爭執，當可信為真實。
本件經本院於111年11月8日言詞辯論期日與兩造整理並協議簡
  化爭點厥為如下（見本院同上筆錄，並依論述需要，調整其順
  序，適當精簡）：　
㈠原告主張：被告於系爭租約租賃期間，以系爭租約土地建築非
  農用之系爭鐵皮屋、系爭貨櫃屋及系爭雞舍使用，且有任意棄
  置與農作無關之垃圾雜物等非供農用行為，另未經出租人同意
  ，逕將農地本應為種植作物由稻穀變為竹子、芭樂、百香果及
  火龍果，依耕地條例第16條規定，系爭租約已歸於無效，其自
  得請求確認系爭租約不存在，且因系爭租約無效，被告現已屬
  無權占有系爭租約土地，其等為系爭土地共有人，自得依民法
  第767 條中段、第821 條請求被告騰空返還系爭租約土地，是
  否有理由？
⒈被告是否於系爭租約土地已有不自任耕作之事實？
㈡原告主張：被告自102年起至109年間應繳系爭租約租金8萬1816
  元，全未繳納，未依約繳納租金總額已達2年，且被告主觀上
  已放棄耕作權，並至少自108年11月6日起已讓系爭租約土地呈
  現荒蕪而消極不為耕作，故原告得依減租條例第17條第2、3、
  4款規定，於催告被告限期繳納積欠之租金後，以起訴狀為終
  止系爭租約之表示，系爭租約已生終止效力，其自得請求確認
  系爭租約不存在，並依民法第767條中段、第821條請求被告騰
  空返還系爭原告主張租約土地，是否有理由？
⒈被告是否已有放棄耕作權之主觀意思，並於客觀上未為耕作？
  且繼續達1年？被告抗辯：其均有種植果樹，並無任其荒蕪，
  是否可採？何人應舉證？
⒉原告是否得主張被告有欠租達2年總額之事實？何人應舉證？
⒊原告是否有合法終止系爭租約？原告終止前有無全體為短繳租
  金之催告，而被告拒不履行之情形？
㈢原告主張：系爭土地於100年已經都市計畫公告劃設為住宅區，
  兩造後於103年12月31日租期屆滿後，雖依減租條例規定當然
  繼續租賃關係，然系爭租約實已轉為租用非農地為耕作使用之
  一般租賃契約關係，並無減租條例適用，其得確認系爭租約關
  係不存在，且因系爭租約租期於109年12月31日屆期，其亦得
  依系爭租約終止法律關係請求被告騰空返還系爭原告主張租約
  土地，是否有理由？
⒈被告抗辯：被告訂約後，自始供農作使用，並不受都市計畫變
  更影響，是否可採？都市計畫使用分區管制係於系爭租約締約
  前或後訂定？
茲就上開爭點論述如下：　
㈠原告主張：被告於系爭租約租賃期間，以系爭租約土地建築非
  農用之系爭鐵皮屋、系爭貨櫃屋及系爭雞舍使用，且有任意棄
  置與農作無關之垃圾雜物等非供農用行為，另未經出租人同意
  ，逕將農地本應為種植作物由稻穀變為竹子、芭樂、百香果及
  火龍果，依耕地條例第16條規定，系爭租約已歸於無效，其自
  得請求確認系爭租約不存在，且因系爭租約無效，被告現已屬
  無權占有系爭租約土地，其等為系爭土地共有人，自得依民法
  第767 條中段、第821 條請求被告騰空返還系爭租約土地，應
  屬有據，可以准許。
⒈被告早已於94年間已於系爭租約土地上部分堆置雜物、垃圾，
  而未能充分利用地力之不自任耕作情事，系爭租約早已失效。
①按承租人應自任耕作，不得將耕地全部或一部轉租於他人。承
  租人違反前項規定時，原訂租約無效，得由出租人收回自行耕
  種或另行出租，減租條例第16條定有明文。而所謂承租人應自
  任耕作，除指承租人應以承租之土地供自己從事耕作之用而言
  ；如承租人以承租之土地建築房屋居住或供其他非耕作之用者
  ，包括將耕地借予他人使用，或交換耕作、或承租人自己未將
  租賃物供耕作使用，而擅自變更用途，如築巷道、堆置物品等
  而言，均屬不自任耕作之列，應構成原訂租約無效之原因（最
  高法院70年度台上字第4637號判決、91年度台上字第1311號判
  決參照）。又此所謂原訂租約無效，係指承租人違反前項所定
  不自任耕作，原訂租約無待於終止，當然向後失其效力，租賃
  關係全部因而歸於消滅而言（最高法院46年度台上字第57號判
  決、66年度台上字第761號判決參照）。申言之，承租人此項
  不自任耕作之情形，縱僅存在於承租土地之一部，不論其面積
  多寡，全部租約仍屬無效。且耕地租約無效後，除兩造有另行
  成立租賃關係之合意外，並不因出租人依減租條例於原訂租約
  租期屆滿後換訂租約，或繼續收取租金而使原已無效之租約恢
  復其效力（最高法院86年度台上字第97號判決參照）。此乃減
  租條例係因早年扶植自耕農之農業政策之所需，規定出租人必
  須容忍租賃期限屆滿後，其所有土地，無限制繼續續租予承租
  人，倘若容許承租人得以依其個人主觀能力，即為部分耕作，
  而任令其餘耕地作為他用或荒蕪，不僅為地力之浪費外，相對
  出租人必須承受所有權長年被法律限制之利益而言，顯失平衡
  ，故爾自應就相關要件作嚴格之解釋適用。
②經查，由系爭租約土地80年至108年間之臺北市歷史圖資展示系
  統之航測影像圖（下分稱某年度圖面，見不爭執事項㈣⒙及本院
  卷二第232-243頁所示），當可知，系爭租約土地內，即有建
  物擴建，而該建物為被告或其被繼承人所建造，亦為被告所不
  爭執（見本院卷二第331頁被告陳述），又該時期建物下方即
  開始出現堆放雜物情形（見本院卷二第234頁所示）；96年間
  ，擴建下方區域堆積雜物、垃圾增加，建物右方又再騰出一區
  域堆放雜物（見本院卷二第236頁所示）；98年間擴建建物右
  方靠近鄰地系爭98號土地區域內堆放雜物區域又再擴大至系爭
  租約土地範圍內；其後100年至102年之圖面亦顯現堆放雜物、
  垃圾之情形明顯（見本院卷二第237至239頁所示）。雖由上開
  圖面亦可知，104年以前，除上開放置雜物、垃圾之區域外，
  其餘系爭租約土地尚有整地種植稻作跡象，自104年起，稻作
  整地跡象消失，開始有稀稀落落之果樹，然後果樹漸漸變多，
  而雜物、垃圾區域逐漸縮小（見本院卷二第240至242頁所示）
  。然已可認，被告於94年至102年間，確實曾將系爭租約土地
  範圍內部分供堆放雜物、垃圾廢棄物使用，而有就部分系爭租
  約土地不自任耕作之情，衡諸上開說明，系爭租約應早於94年
  間，即已因承租人不自任耕作而歸於無效。被告悖於感官認知
  ，空言強辯：各年度圖面所顯現者看不出示雜物、垃圾云云，
  自非可採。
③甚而，雖然被告現於系爭租約土地，確實有種植果樹情事，然
  由系爭測量現場所拍攝之系爭租約土地照片（見不爭執事項㈣⒗
  及本院卷一第422-440頁；如本院卷一第452-458頁照片所示）
  ，亦可知，即便被告於104年起，堆放雜物、垃圾區域縮小，
  而有種植果樹之情形，然系爭租約土地上，仍有堆放廢棄鋼筋
  、木材（見本院卷一第432、440頁照片所示）；亦有廢棄雜物
  堆積（見本院卷一第458頁照片所示），且地上亦任令枯葉、
  枯枝遍佈（見本院卷一第424、456頁照片所示），顯然，仍有
  未能充分利用地力，而將部分土地供農作以外使用情事。被告
  雖抗辯：各該物品並非雜物，都是有助於農作之物品云云。然
  查，上開照片所顯現之各項雜物，均係散落地面，堆放雜亂無
  章，顯與切實、勤勉耕作整裡之農地現場迥異，所辯已難採信
  。縱使，均真有農作目的存在，則由其散落雜亂無章之狀況而
  論，亦可查知，被告應屬低度利用系爭租約土地，隨意將系爭
  租約土地當作假日休閒農作加以利用，並無真正使用地力，已
  農為生之實。否則，倘真以農為生，豈有可能任令耕作土地內
  ，呈現如此景象？顯不合理。
④再者，系爭租約所載系爭租約土地面積為：2328平方公尺（見
  不爭執事項㈡⒊所示）。然經被告於系爭測量現場所指之系爭被
  告主張租約土地範圍，其位置面積僅如附圖二所示，亦即被告
  自認現實際占用之面積僅有1743.84平方公尺（見附圖二面積
  所示）。由此即可窺見，被告已將其所承租之系爭租約土地其
  中584.16平方公尺丟失，喪失其占有，顯然未能確實顧慮注意
  所承租土地之完整，而前已有使部分土地遭他人占用，系爭租
  約自應於系爭租約土地其中部份丟失遭他人占用之時，認已該
  當承租人不自任耕作之情事，而歸於無效。
⒉按所有人對於無權占有或侵奪其所有物者，得請求返還之。對
  於妨害其所有權者，得請求除去之，有妨害其所有權之虞者，
  得請求防止之；各共有人對於第三人，得就共有物之全部為本
  於所有權之請求。但回復共有物之請求，僅得為共有人全體之
  利益為之，民法第767條第1項、第821條各有明文。是民法物
  權編關於分別共有之規定，各共有人對於第三人得就共有物之
  全部，為共有人之全體之利益，而為回復共有物之請求，如以
  此為標的之訴訟，無由共有人全體提起之必要（最高法院38年
  台上字第62號判例意旨參照）。經查，被告占用系爭租約土地
  之占有權源之系爭租約，因不自任耕作而已失效，則為系爭土
  地共有人一部之原告以被告繼續占用系爭租約土地為無權占有
  ，請求排出侵害並返還自屬有據。
⒊末查，原告雖指：被告占用系爭租約土地範圍為附圖一之系爭
  原告主張租約土地，然為被告所否認，而辯稱：其目前占用附
  圖二所示系爭被告主張租約土地，超過此範圍之土地則否認仍
  占有使用。兩相比較，原告主張被告占用之系爭原告主張租約
  土地顯然大於系爭被告主張租約土地之面積，自應由原告就被
  告現實占用超過系爭被告主張租約土地外系爭租約土地之事實
  ，負舉證之責任。然原告對此並未提出任何證據以資證明，空
  言主張，當無所據。是本件自僅以被告所自認之系爭被告主張
  租約土地範圍，認屬被告現實占用之系爭租約土地。又系爭雞
  舍為被告所起造所有（見不爭執事項㈣⒕所示），且系爭被告主
  張租約土地上現存之果樹等農作物確實為被告所摘種，亦為被
  告所不爭執。是原告本於所有權作用，請求被告應將系爭雞舍
  （即如附圖一標示C部分）拆除及系爭被告主張租約土地（即
  附圖二標示E部分）內之農作物及雜物清除，並將所占用土地
  返還予原告及其他全體共有人，應屬有據，而應准許，至請求
  逾越此部分範圍，當屬無據，不能准許。
⒋又原告主張系爭貨櫃屋（按即附圖一A部分所示）為被告所起造
  所有並享有處分權之地上物，然為被告所否認，甚至否認系爭
  貨櫃屋占用土地為其現實所占有，原告對此亦無相關舉證，自
  亦難認屬被告所有獲有事實上處分權，是原告請求被告應移除
  系爭貨櫃屋，當亦無依據，亦不能准許。
㈡末查，原告無論本於所有權作用請求，抑或本於系爭租約租期
  屆滿返還租賃物之法律關係為請求，其得請求被告排出侵害回
  復原狀及返還所有土地之範圍，均僅限於被告自認占用之系爭
  被告主張租約土地範圍內，而得認定屬於被告所有獲享有處分
  權之地上物或享有收取權之作物，已詳論如上㈠⒉所述。則原告
  另主張以系爭租約已經其合法終止而依民法第767條所有權規
  定或主張系爭租約期限屆滿其得依租賃物返還請求權，請求被
  告回復原狀返還租賃土地，其中超過上㈠所論應准許之部分，
  因同樣無從認定被告有現實占有或於其上有享有處分權、收取
  權之地上物或作物，於此法律關係下亦均不能准許。至於原告
  主張系爭租約合法終止或期限屆滿終止而為請求，於上㈠所論
  ，被告應排除侵害回復原狀其返還之範圍內，要與上㈠所論法
  律關係並不排斥，且訴訟之目的均在於請求被告排除侵害、返
  還土地，核屬訴訟標的法律關係具有擇一、選擇合併之關係。
  原告以上㈠論斷之法律關係請求被告給付既經認為有據，則擇
  一選擇合併關係之其他法律關係請求，即便再經審究，並無由
  獲得更有利之結果，自不必再予論斷裁判。因此，原列爭點㈡㈢
  及其細項與此有關部分，自無特別再論述之需要，均附此說明
  。
從而，原告主張系爭租約因被告不自任耕作歸於無效，並依民
  法第767條、第821條等規定，請求確認兩造間系爭租約之耕地
  租賃關係不存在，被告應將系爭雞舍拆除、並將系爭被告主張
  租約土地之農作物及雜物清除，將土地返還予原告及其他全體
  共有人，為有理由，應予准許，逾此範圍之請求，則均無理由
  ，應予駁回。
兩造分別陳明願供擔保，聲請宣告假執行、免為假執行，關於
  原告給付之訴勝訴部分，經核並無不合，爰分別酌定相當之擔
  保金額，併予宣告。至原告其餘假執行之聲請，因訴之駁回而
  失所依附，應併予駁回。
原告聲請訊問前曾任職於臺北市政府產業發展局之承辦人員徐
  國棟，以證明系爭租約土地已有非農用狀況，然本院已根據卷
  內資料，足以認定系爭租約早有非供農用不自任耕作情事，自
  已無再訊問證人以為查明之必要。此外，本件判決基礎已臻明
  確，兩造其餘攻防方法、陳述及訴訟資料，經本院斟酌後，核
  與判決結果不生影響，爰不逐一論列，附此敘明。
據上論結，本件原告之訴為一部有理由，一部無理由，爰判決
  如主文。　　　　
中　　華　　民　　國　　111 　年　　11　　月　　29　　日
                  民事第三庭  法  官  王沛雷
以上正本係照原本作成。
如對本判決上訴，應於判決送達後20日內向本院提出上訴狀，若
委任律師提起上訴者，應一併繳納上訴審裁判費，否則本院得不
命補正逕行駁回上訴。
中　　華　　民　　國　　111 　年　　11　　月　　29　　日
                              書記官  邱筱菱